【裁判字號】    95,簡上,63
【裁判日期】    970212
【裁判案由】    確認本票債權不存在
【裁判全文】
臺灣嘉義地方法院民事判決  95年度簡上字第63號
上  訴  人  甲○○○
訴訟代理人  戴雅韻律師
被上訴人    丙○○
上列當事人間請求確認本票債權不存在事件，上訴人對於民國95
年7月20日本院嘉義簡易庭94年度嘉簡字第507號第一審判決提起
上訴，本件於民國97年1月28日言詞辯論終結，本院合議庭判決
如下：
    主      文
上訴駁回。
第二審訴訟費用由上訴人負擔。
    事實及理由
一、按確認法律關係之訴，非原告有即受確認判決之法律上利益
    者，不得提起之，民事訴訟法第247條第1項前段定有明文。
    又所謂即受確認判決之法律上利益，係指因法律關係之存否
    不明確，致原告在私法上之地位有受侵害之危險，而此項危
    險得以對於被告之確認判決除去之者而言，故確認法律關係
    成立或不成立之訴，苟具備上開要件，即得謂有即受確認判
    決之法律上利益（最高法院42年臺上字第1031號判例意旨可
    資參照）。本件上訴人持有如附表所示之本票，聲請本院以
    94年票字第632號民事裁定准予強制執行，業據原審依職權
    調閱該民事卷核閱無誤，並有本票影本附卷可憑，而被上訴
    人則否認該票據為其所簽發，並訴請確認本票債權不存在，
    顯然兩造就前揭附表所示之本票債權存在與否已發生爭執，
    若不予確認，被上訴人在私法上之地位與權利將有受侵害之
    虞，揆諸前述說明，被上訴人提起本件確認之訴以排除此項
    危險，有即受確認判決之法律上利益，合先敘明。
二、被上訴人主張：上訴人執有如附表所示之本票二紙（下簡稱
    系爭本票），經向鈞院聲請本票裁定以94年度票字第632號
    准予強制執行，然系爭本票並非被上訴人所簽發，本票上之
    簽名亦非被上訴人所為，印章亦非被上訴人所刻用，均係訴
    外人乙○○所偽造；又被上訴人之前夫乙○○於民國93年3
    月10日留下自白書後離家，嗣於4月底與被上訴人有通過電
    話，而被上訴人曾陸續貸予乙○○新台幣（下同）數百萬元
    ，然被上訴人在乙○○離職銀行前，均未曾在合作金庫銀行
    南嘉義分行（下簡稱合庫南嘉義分行）開戶，又關於被上訴
    人所有之房屋設定抵押，僅有一位銀行之方姓同事到家裡對
    保，授信約定書之簽名為被上訴人所簽，但活期儲蓄存款印
    鑑卡非被上訴人簽名，且信用卡申請書及系爭本票均非被上
    訴人所簽名，而上訴人係未經被上訴人同意而將貸予乙○○
    之借款匯入被上訴人帳戶內，被上訴人並未向上訴人借款，
    兩造間無任何票據往來，亦無任何債務關係存在等語。為此
    ，訴請確認系爭本票債權不存在，並聲明：(一)上訴人之上訴
    駁回；(二)訴訟費用由上訴人負擔。
二、上訴人則以：上訴人與被上訴人之夫乙○○相識逾五年，借
    款僅收取微薄利息，訴外人乙○○僅給付約一分半之利息，
    而乙○○向上訴人借款多年，上訴人曾將乙○○所借款項匯
    入被上訴人在合庫南嘉義分行帳戶內，而乙○○於94年4月
    初，向上訴人表示因向地下錢莊借錢，遭恐嚇還款，央求向
    上訴人借款，上訴人乃應允貸予30萬元，並表示以乙○○在
    合庫南嘉義分行之退職金即可還款，並開立合作金庫之取款
    憑條與上訴人，然屆期竟無法領得款項，況被上訴人與訴外
    人乙○○本為夫妻，其是否真未與乙○○聯繫令人質疑，否
    則被上訴人如何將乙○○在合作金庫之退職金撥入被上訴人
    帳戶內，先行清償前述房屋貸款，且系爭本票若確係偽造，
    被上訴人為何遲未提出偽造有價證券之刑事告訴，而乙○○
    向上訴人借款時，上訴人曾要求乙○○須有連帶保證人共同
    簽發票據，被上訴人已於電話中同意擔保，並已授權乙○○
    簽名、蓋章；又銀行業者於客戶開戶簽訂約定書、設立印鑑
    卡時，要求當事人簽名、用印，係屬常態事實，被上訴人主
    張非其所簽名、用印，乃變態事實，應由被上訴人負舉證責
    任等語，並聲明：(一)原判決廢棄；(二)被上訴人第一審之訴駁
    回；(三)第一、二審訴訟費用由被上訴人負擔。
三、按本票本身是否真實，即是否由發票人所作成，應由執票人
    負證明之責，故發票人主張本票係偽造，對執票人提起確認
    本票係偽造或本票債務不存在之訴，應由執票人就本票為真
    正，先負舉證責任；再者，確認法律關係不存在之訴，如被
    告主張其法律關係存在時，應由被告負舉證責任，申言之，
    本票固為無因證券，執票人就本票之取得有無正當原因或對
    價關係，雖無庸舉證證明，惟就本票之真正，仍由本票權利
    人負舉證之責。亦即票據債務人雖應依票據文義負責者，以
    該債務人在票據上簽名或蓋章為前提；又本票本身是否真實
    ，即是否為發票人所作成，應由執票人負證明之責，此亦有
    最高法院65年臺上字第2030號、50年臺上字第1659號判例、
    65年7月6日第6次民庭會議決議可資參酌。本件被上訴人主
    張系爭本票非其所簽發等語，惟為上訴人所否認，並以前揭
    情詞置辯，則揆諸前揭說明，上訴人自應就系爭本票為真正
    之事實負舉證責任。是以，本件爭點首應審就者為系爭本票
    是否被上訴人所簽發或授權簽發？兩造間本票債權是否存在
    ？
  (一)查被上訴人主張系爭本票並非其所簽發，自應由上訴人舉證
    證明票據上簽名、蓋章之真正，上訴人固辯稱系爭本票上之
    印鑑、簽名確係被上訴人所為，並聲請原審向戶政事務所函
    調被上訴人留存之印鑑證明及在合作金庫銀行活期儲蓄存款
    帳戶0000000000000號之留存印鑑印文，再請求將系爭本票
    上之印文送請鑑定兩者是否同一，然經原審函詢合作金庫銀
    行就被上訴人該帳戶之開戶資料等，經合庫南嘉義分行於94
    年11月30日以合金南嘉字第0940006352號函覆：本分行存戶
    丙○○活儲帳號之開戶承辦人為乙○○，該行員已離職不知
    去向等情，亦即該帳戶係實際向上訴人借款者之被上訴人前
    夫乙○○承辦，而乙○○前亦在合作金庫任職一情，亦為兩
    造所不爭執，則在合作金庫以被上訴人名義開立帳戶之手續
    ，究竟是否真為被上訴人本人所為，即難據以認定。
  (二)次查，經本院函詢被上訴人在合作金庫銀行申辦信用卡之相
    關資料，及申請該信用卡之承辦人員即證人丁○到庭證述：
    伊不認識丙○○，但認識乙○○，僅知道其太太姓葛，91年
    間丙○○向合庫申辦信用卡，當時是乙○○送件，親筆簽名
    是乙○○對保的，「申請人個人資料欄」不一定要本人填寫
    ，但申請書「申請人簽章欄」一定要本人簽名蓋印，但本件
    簽名是何人所簽伊不清楚，因為同事乙○○已經核對了，所
    以伊等就沒有再核對一次，在正卡親自中文簽名這部分，已
    經經過乙○○核對簽名過了，所以伊等也沒有再與丙○○聯
    絡是否其本人要辦卡，筆跡很難認定誰簽的，卡片核准下來
    ，因91年間的事了，已忘了誰領走卡片，伊是今天才看到丙
    ○○本人等語（見本院96年12月21日準備程序筆錄），而觀
    以前述信用卡申請書上申請人資料所明示「帳單寄送地址」
    、「申請人謹同意下述聲明」欄等之櫃員驗印、核對簽名均
    為乙○○無訛，此有信用卡申請書影本附卷可憑，並為兩造
    所不爭執，則以前述信用卡既為訴外人乙○○送件及核對驗
    印，並未經承辦之證人丁○實際審核是否真為被上訴人本人
    所為，亦難據以認定，而採為有利上訴人之認定。
  (三)再者，上訴人亦不爭執確係訴外人乙○○向其借款，而非被
    上訴人向上訴人借款30萬元，而系爭本票係由訴外人乙○○
    交付與上訴人，且乙○○經依上訴人聲請原審及本院傳訊多
    次，均未到庭，現已另案經檢方通緝中，而上訴人雖抗辯曾
    要求乙○○須有連帶保證人共同簽發票據，被上訴人已於電
    話中同意擔保，並已授權乙○○簽名、蓋章云云，然已為被
    上訴人所否認，惟上訴人則未舉證以實其說，自難憑採。又
    原審復依據上訴人請求向嘉義市東區戶政事務所調取被上訴
    人留存之印鑑證明，雖有印鑑證明書申請書及印鑑卡正本附
    於原審卷，惟觀以上述文件與系爭本票簽名、印文，並以目
    視比對，亦難據以判斷本票上之印文確係被上訴人所留存印
    鑑印文有相符可能，則系爭本票上之丙○○印文、簽名是否
    確係被上訴人所為，並無法證明。
  (四)末按，被上訴人既否認有共同簽發系爭本票，或其本人有借
    款之事實，上訴人復未能舉證以證明系爭本票為被上訴人所
    簽發或授權簽發，及其確有交付被上訴人借款30萬元或系爭
    支票票面金額之款項，況上訴人亦不爭執該借款債務確係訴
    外人乙○○所借用等情。準此，上訴人既未能證明兩造有確
    有債權債務關係存在，從而，上訴人主張兩造無債權債務存
    在，並訴請確認系爭本票債權對於被上訴人不存在，應堪採
    信。
四、綜上所述，本件系爭本票既非被上訴人本人所簽發或授權他
    人簽發，則上訴人抗辯被上訴人應負系爭本票之發票人責任
    云云，自屬無據；被上訴人起訴請求確認上訴人就系爭本票
    對於被上訴人之票據權利不存在，為有理由，原審為被上訴
    人勝訴之判決，核無違誤；上訴人上訴意旨指摘原判決不當
    ，求予廢棄改判，為無理由，應予駁回。
五、兩造其餘攻擊、防禦方法暨舉證，經審酌結果，認與判決結
    果不生影響，爰不一一論述。
七、據上論結，本件上訴為無理由，依民事訴訟法第436條之1第
    3項、第449條第1項、第78條判決如主文。
中    華    民    國    97    年    2    月    12    日
               民事第一庭審判長法  官  林世芬
                               法  官  涂裕洪
                               法  官  李文輝
上列正本與原本無異。
本件不得上訴。
中    華    民    國    97    年    2    月     12    日
                               書記官  黃秀嬌
附表：
┌──┬────┬─────┬─────┬─────┐
│編號│ 發票人 │ 票面金額 │  到期日  │ 票號     │
├──┼────┼─────┼─────┼─────┤
│ 1  │ 丙○○ │新台幣    │ 94.4.06  │TH062010  │
│    │ 乙○○ │300000元  │          │          │
├──┼────┼─────┼─────┼─────┤
│ 2  │ 丙○○ │新台幣    │ 94.4.06  │TH062008  │
│    │ 乙○○ │883000元  │          │          │
└──┴────┴─────┴─────┴─────┘


司法院資訊處製作；財團法人民間司法改革基金會備份。
